【裁判字號】    98,訴,217
【裁判日期】    980715
【裁判案由】    台灣地區與大陸地區人民關係條例等
【裁判全文】
臺灣宜蘭地方法院刑事判決               98年度訴字第217號
公  訴  人  臺灣宜蘭地方法院檢察署檢察官
被      告  甲○○
                      ）
上列被告因犯台灣地區與大陸地區人民關係條例等案件，經檢察
官聲請簡易判決處刑（98年度偵緝字第27號），本院簡易庭認不
宜逕以簡易判決處刑，改移送本院依通常程序審理，判決如下：
    主  文
甲○○共同違反不得使大陸地區人民非法進入臺灣地區之規定，
處有期徒刑壹年，減為有期徒刑陸月。
    犯 罪 事 實
一、甲○○與綽號「阿萬」真實姓名年籍不詳之成年男子，明知
    甲○○與大陸地區人民高愛華並無結婚之真意，甲○○竟與
    綽號「阿萬」之成年男子，共同基於使大陸地區人民非法進
    入台灣地區之犯意聯絡，及基於行使使公務員登載不實公文
    書之概括犯意聯絡，於民國92年8月30日，由綽號「阿萬」
    之成年男子偕同甲○○前往大陸地區，並由綽號「阿萬」之
    成年男子安排甲○○與高愛華於同年9月10日，在大陸地區
    福建省福州市辦理結婚登記，取得福建省福州市公證處核發
    之（2003）榕公證內民字第12630號結婚證書及取得財團法
    人海峽交流基金會（92）核字第052310號認證證明書。甲○
    ○在大陸地區辦畢形式上之結婚手續後，旋即返台，於同年
    10月15日以大陸公證處出具之上開結婚證明書，與財團法人
    海峽交流基金會之證明書，向宜蘭縣五結鄉戶政事務所辦理
    結婚登記，使承辦公務員將其與高愛華結婚之不實事項登載
    於職務上所職掌之戶籍登記簿、戶口名簿，並核發戶籍謄本
    予甲○○，足生損害於戶政機關對於戶政管理、登記之正確
    性。甲○○復由綽號「阿萬」之成年男子陪同，持上開內容
    不實之戶籍謄本，由甲○○以配偶之身分簽名，填具擔保高
    愛華進入臺灣地區之「大陸地區人民進入臺灣地區保證書」
    ，向宜蘭縣政府警察局五結分駐所之承辦員警行使，經承辦
    員警於實質審查後於該保證書簽註意見而完成對保。甲○○
    取得上揭保證書後，又於同年10月20日以高愛華申請來臺探
    親名義，據以填載「大陸地區人民進入臺灣地區旅行證申請
    書」，連同上揭結婚公證書、保證書、不實之戶籍謄本等資
    料，向內政部警政署入出境管理局（現改制為內政部入出國
    及移民署），以探親名義，申辦高愛華入境台灣地區之旅行
    證，經境管局審核人員於實質審查後，核發中華民國臺灣地
    區旅行證，使高愛華得以形式上合法之探親名義非法入境臺
    灣地區。高愛華遂於93年2月29日，持旅行證非法進入台灣
    地區。
二、案經內政部入出國及移民署專勤事務第一大隊宜蘭縣專勤隊
    報請臺灣宜蘭地方法院檢察署檢察官聲請簡易判決處刑。
    理  由
一、上揭犯罪事實，業據被告坦承不諱，並有結婚登記申請書、
    旅客入出境紀錄查詢單、大陸地區人民申請來台查詢單、公
    證書、結婚證明書、財團法人海峽交流基金會證明書、戶籍
    謄本、大陸地區人民進入臺灣地區旅行證申請書、大陸地區
    人民進入臺灣地區保證書附卷可憑，核均與被告前開任意性
    自白之事實相符，自堪信為真實。綜上所述，本件事證明確
    ，被告犯行堪以認定，應依法論科。
二、新舊法之比較：被告行為後，刑法於94年2月2日修正公布，
    並自95年7月1日起施行，茲就比較情形分述如下：
（一）刑法第216、214條行使使公務員登載不實罪定有罰金刑。
      而罰金刑之下限，依修正前刑法第33條第5款規定：「主
      刑之種類如左：五、罰金，一元以上。」換算成新臺幣為
      3元，修正後刑法第33條第5款規定為：「主刑之種類如下
      ：五、罰金，一千元以上，以百元計算之。」是依修正後
      刑法第33條第5款規定，就罰金刑之下限有所提高，自以
      修正前之規定較有利於被告。
（二）刑法第55條後段牽連犯及第56條連續犯之規定，業經刪除
      ，修正前，二者均從重以一罪論，修正後，原則上均應予
      分論併罰。比較新舊法，以舊法有利於被告。
三、按臺灣地區與大陸地區人民關係條例第79條第1項處罰違反
    同條例第15條第1款所定使大陸地區人民非法進入臺灣地區
    罪，凡非經合法手續進入者皆包含之，如使大陸地區人民以
    假結婚真入境之脫法方式，進入臺灣地區，即該當本罪，自
    非以偷渡者為限（最高法院92年度台上字第40號判決參照）
    。又臺灣地區與大陸地區人民關係條例已於92年10月29日修
    正公布全文，其中關於使大陸地區人民非法進入臺灣地區之
    處罰規定，即修正後該條例第79條，係自同年12月31日起施
    行，查被告非法使大陸地區人民高愛華進入臺灣地區之時間
    係在93年2月29日，其行為完成時間點既係在修正施行後，
    即無新舊法比較之問題，公訴人認有新舊法比較之適用，尚
    有未洽。次按戶政機關人員於人民申請辦理結婚登記，乃依
    照申請人提出之書面辦理登記，並不進行實質審查。故核被
    告所為，係犯臺灣地區與大陸地區人民關係條例第79條第1
    項之違反不得使大陸地區人民非法進入臺灣地區規定罪，及
    刑法第216條、第214條之行使使公務員登載不實文書罪。被
    告與綽號「阿萬」之成年男子就上揭違反不得使大陸地區人
    民非法進入臺灣地區規定之犯行，及被告與綽號「阿萬」、
    高愛華就行使使公務員登載不實文書之犯行，均有犯意之聯
    絡及行為之分擔，均為共同正犯。被告使公務員登載不實之
    低度行為，應為行使之高度行為所吸收，不另論罪。被告多
    次以持不實之戶口名簿、戶籍謄本向所轄派出所承辦員警、
    境管局人員行使，其時間緊接，所犯構成要件相同，顯係基
    於概括之犯意為之，為連續犯，應依修正前刑法第56條之規
    定以一罪論，並依法加重其刑。又被告所犯連續行使使公務
    員登載不實文書及非法使大陸人入境臺灣，2罪間有方法、
    目的之牽連關係，為牽連犯，應依修正前刑法第55條規定從
    一重之使大陸地區人民非法進入臺灣地區罪處斷。爰審酌被
    告之素行、智識程度，犯罪之動機、利用假結婚之不法手段
    ，規避相關法令就大陸地區人民入境之管制，對於臺灣地區
    入境管制、就業市場及治安之影響，及被告犯後坦承犯行態
    度良好等一切情狀，量處如主文所示之刑。又被告之犯罪時
    間，係在96年4月24日以前，與中華民國96年罪犯減刑條例
    第2條第1項第3款之規定相符，合於減刑條件，應依法減其
    宣告刑2分之1。
四、公訴意旨另以：被告持假結婚登記之戶籍謄本，至宜蘭縣政
    府警察局五結分駐所，以高愛華之保證人身份，填具大陸地
    區人民進入臺灣地區保證書，申請對保，經前開分駐所不知
    情警員完成對保手續，並將其等已結婚之不實事項，登載於
    職務掌管之該保證書「對保或證明機關簽註意見欄」之公文
    書，足生損害於警察機關對婚姻對保之正確性云云。按刑法
    第214條所謂使公務員登載不實事項於公文書罪，須一經他
    人之聲明或申報，公務員即有登載之義務，並依其所為之聲
    明或申報予以登載，而屬不實之事項者，始足構成，若其所
    為聲明或申報，公務員尚須為實質之審查，以判斷其真實與
    否，始得為一定之記載者，即非本罪所稱之使公務員登載不
    實（最高法院73年度臺上字第1710號判例參照）。經查，「
    大陸地區人民進入臺灣地區保證書」之內容，係填寫被保證
    人（即申請來臺之大陸配偶）與保證人（在台之台籍配偶）
    之基本資料後，由保證人出具書面保證被保證人進入臺灣地
    區後會在特定處所居住，而負擔保證責任，經保證人持該等
    書面向對保機關申請對保，由對保機關實質審後簽註意見完
    成對保手續，徵諸臺灣地區與大陸地區人民關係條例第10條
    授權主管機關訂定之「大陸地區人民進入臺灣地區許可辦法
    」第15、16條規定即明。被告向新生派出所申請對保後，員
    警簽註意見為：「一、經查保證人甲○○確實設籍並居住本
    轄，有能力履行保證責任。二、經詢保證人甲○○稱：其與
    被保人高愛華係夫妻關係，願意完全負起保證責任人責任」
    ，有該保證書在卷可考，可徵該派出所於簽註意見前，必須
    先行確認被告是否確實住於該管轄區內，亦即公務員需為實
    質之審查，始得以完成「對保」之手續，並非一經保證人之
    聲明或申報，即有登載之義務，上揭保證書應非刑法第214
    條使公務員登載不實文書罪之客體；再者，對保機關於保證
    書「簽註意見欄」記載：「經詢保證人甲○○稱：其與被保
    人高愛華係夫妻關係，願意完全負起保證責任人責任。」之
    內容，係登載被告陳稱之內容，亦無登載不實可言。準此，
    被告此部分行為不構成刑法第214條、第216條之罪，而公訴
    意旨認此部分行為與前述行使使公務員登載不實文書科刑部
    分具連續犯之裁判上一罪關係，爰不另為無罪之諭知，附此
    敘明。
據上論斷，應依刑事訴訟法第452條、第299條第1項前段，台灣
地區與大陸地區人民關係條例第79條第1項、第15條第1款，刑法
第2條第1項前段、第11條前段、第28條、第216條、第214條，修
正前第56條、第55條後段，中華民國九十六年罪犯減刑條例第2
條第1項第3款、第7條，判決如主文。
本案經檢察官張立言到庭執行職務
中    華    民    國    98    年    7     月    15    日
                  刑事第二庭審判長法  官  黃永勝
                                  法  官  張育彰
                                  法  官  鄭貽馨
以上正本證明與原本無異。
如不服本判決應於收受送達後十日內向本院提出上訴書狀，並應
敘述具體理由；其未敘述上述理由者，應於上訴期間屆滿後二十
日內向本院補提理由書(均須按他造當事人之人數附繕本)「切勿
逕送上級法院」。
                                  書記官  高雪琴
中    華    民    國    98    年    7     月    15    日
附錄本案論罪科刑法條全文：
臺灣地區與大陸地區人民關係條例第79條第1項
違反第 15 條第 1 款規定者，處 1 年以上 7 年以下有期徒刑，
得併科新臺幣一百萬元以下罰金。
臺灣地區與大陸地區人民關係條例第75條
在大陸地區或在大陸船艦、航空器內犯罪，雖在大陸地區曾受處
罰，仍得依法處斷。但得免其刑之全部或一部之執行。


司法院資訊處製作；財團法人民間司法改革基金會備份。
